【裁判字號】    97,簡上,45
【裁判日期】    980617
【裁判案由】    返還不當得利
【裁判全文】
臺灣苗栗地方法院民事判決              97年度簡上字第45號
上  訴  人  乙○○
訴訟代理人  己○○
            錢炳村律師
被上訴人    丁○○
追加被告    丙○○
上列2 人
共    同
訴訟代理人  黃文崇律師
追加被告    甲○○      住苗栗縣三義鄉盛興村25鄰水美193
上列當事人間因請求返還不當得利事件，上訴人對於中華民國97
年8 月12日本院苗栗簡易庭97年度苗簡字第195 號第一審判決提
起上訴，並為訴之追加，本院於民國98年6 月3 日言詞辯論終結
，判決如下：
    主  文
原判決廢棄。
被上訴人與追加被告甲○○應連帶給付上訴人新臺幣伍拾萬元
，及被上訴人自民國九十七年五月七日起，追加被告甲○○自民
國九十七年十月二十七日起，均至清償日止，按週年利率百分之
五計算之利息。
上訴人其餘追加之訴及假執行之聲請均駁回。
第一審訴訟費用由被上訴人負擔，第二審及追加之訴訴訟費用由
被上訴人及追加被告甲○○連帶負擔。
    事實及理由
壹、程序方面
一、本院於民國97年11月11日裁定准上訴人追加丙○○、甲○○
    為被告在案，有裁定正本一件附卷可稽（見上訴審卷第48、
    49頁）。
二、按「訴狀送達後，原告不得將原訴變更或追加他訴。但有下
    列各款情形之一者，不在此限：二、請求之基礎事實同一者
    」，民事訴訟法第255 條第1 項第2 款定有明文。又按：「
    訴之變更或追加，非經他造同意，不得為之。但第255 條第
    項第2 款至第6 款情形，不在此限」，同法第446 條第1 項
    定有第二審追加訴訟之規定。經查：上訴人於原審係以侵權
    行為之法律關係為訴訟標的（見原審卷第153 頁），於上訴
    審復追加以民法第110 條無權代理之損害賠償規定、第544
    條受任人之損害賠償規定、不當得利之法律關係及民法第22
    7 條之1 不完全給付之法律關係為其訴訟標的，然請求之基
    礎事實均同一，經核合於民事訴訟法第446 條第1 項規定，
    應予准許。
貳、實體方面
一、上訴人於原審起訴主張略以：
（一）上訴人於96年3 月間，開車行經苗栗縣三義鄉○○○段附
      近，見該處立有一面出售土地之告示牌及其連絡電話，經
      聯絡該電話後，始悉被上訴人擬出售其所有坐落苗栗縣三
      義鄉○○○段（下同）第850 之61地號土地，經兩造商洽
      後即以新臺幣（下同）85萬元成交，未久被上訴人又另居
      間仲介其叔所有第850 之24地號土地，並以280 萬元出售
      予上訴人。上訴人因與被上訴人間，有前揭交易及仲介經
      驗及平日相互往來，進而漸對被上訴人產生信賴關係。嗣
      因上訴人所買受前揭2 筆地號土地間，夾雜有訴外人戊○○所有坐落第850 之26地號土地，上訴人為使所買受之前
      揭2 筆土地得以相互連接方便使用，乃向被上訴人表示擬
      購買第850 之26地號土地。被上訴人即先向上訴人表示戊○○要求第850 之26地號與第850 之59地號土地（以下簡
      稱：「系爭2 筆土地」）一併出售，且其出售價格為260
      萬元，上訴人認該價格太高而未同意予以價購。
（二）嗣於96年8 月30日，被上訴人另偕同代書即追加被告甲○○，向上訴人佯稱第850 之26地號及第850 之59地號土地
      之所有權人戊○○為其叔公，為人脾氣暴躁且土地不賣外
      人，乃建議上訴人先以被上訴人名義向地主戊○○買受，
      再將所有權移轉登記予上訴人，另被上訴人表示地主戊○○至少要以220 萬元出售，上訴人認該價格仍太貴，然被
      上訴人即表示由上訴人拿出30萬元斡旋金，由伊與地主戊○○殺價，上訴人基於與被上訴人間信賴關係，即不疑有
      異，而予以應允，並於96年8 月30日，與被上訴人簽署委
      任斡旋契約書，並於96年8 月31日，將30萬元現金交付予
      追加被告甲○○簽收。嗣追加被告甲○○於96年8 月31日
      收受上訴人交付之30萬元斡旋金後，被上訴人於當日傍晚
      ，即向上訴人表示已與地主戊○○達成以220 萬元購買第
      850 之26、第850 之59地號土地之合意，並已將該30萬元
      斡旋金，轉作為購買系爭2 筆土地之訂金，上訴人聽聞，
      即向被上訴人抱怨當初拿30萬元斡旋金，係希望將買賣價
      格壓到220 萬元以下，為何直接以220 萬元成交，被上訴
      人見狀，即再三安撫上訴人，並表示願將上訴人所買受第
      850 之59地號土地，以220 萬元價格代為出售，如此上訴
      人即不會吃虧等語。
（三）上訴人見被上訴人既已將該30萬元斡旋金轉作為購買系爭
      2 筆土地之訂金，為避免因違約而遭罰款，即同意被上訴
      人以220 萬元買受系爭2 筆土地，並由被上訴人直接與地
      主戊○○接洽簽約，上訴人並分別於96年9 月22日、96年
      10 月10 日簽發面額各為90萬元、99萬4 千元之支票交付
      被上訴人，作為買受系爭2 筆土地之價金。上訴人基於與
      被上訴人間之信賴關係及委任斡旋契約書上之約定，上訴
      人與地主間之買賣契約，由被上訴人直接簽約，故有關被
      上訴人與地主戊○○間之簽約時間及其相關內容，上訴人
      直至前揭買賣契約履約完成，即系爭2 筆土移轉登記予上
      訴人，並由被上訴人及代書將該不動產買賣契約書轉交予
      上訴人收執後方知。惟上訴人取得該不動產買賣契約書後
      不久，即聽聞地主有一地二賣之情，且地主賣給他人之價
      格遠低於220 萬元。上訴人察覺其中應有內情，即分別前
      往追加被告甲○○、丙○○及地主戊○○處查詢渠等買賣
      系爭2 筆土地之相關過程，經地主戊○○告知其確有將系
      爭2 筆土地及第850 之56地號等共3 筆土地，委託被上訴
      人出售之情，惟其委託出售價格不含第850 之56地號土地
      ，原僅為167 萬元，且其出售前揭3 筆土地，亦係以177
      萬元成交，僅收取177 萬元價金且僅與一人簽約，未同時
      或先後與2 人簽約，並提出其與買受人所簽署之不動產買
      賣契約書供上訴人參考。至此，上訴人始知悉被上訴人有
      夥同追加被告甲○○及丙○○共同詐騙上訴人之不法事實
      。
（四）被上訴人明知戊○○所委託出售系爭2 筆土地之價格僅為
      167 萬元，惟竟向上訴人佯稱地主戊○○至少以220 萬元
      出售，並表示要上訴人拿出30萬元斡旋金，由伊向地主戊○○殺價，且為免其計謀遭拆穿，又佯稱地主戊○○為人
      脾氣暴躁且土地不賣外人，而要求上訴人先以其名義向地
      主戊○○簽約買受，再將所有權移轉登記予上訴人。因上
      訴人對被上訴人之信賴關係，致上訴人對於被上訴人所提
      事項不疑有異，即與被上訴人簽署委任斡旋契約書，並先
      交付30萬元供被上訴人與戊○○斡旋。而被上訴人取得30
      萬元斡旋金後，當日即佯稱與地主戊○○達成220 萬元買
      賣合意，並隨即安排先以追加被告丙○○名義與地主戊○○簽約，再由追加被告丙○○以地主戊○○之代理人身分
      與被上訴人簽約，致上訴人因此交付220 萬元予被上訴人
      買受系爭2 筆土地。原地主戊○○既僅以167 萬元出售前
      揭地號土地，則被上訴人顯從中獲取53萬元之不法利益，
      並因此造成上訴人53萬元之損害，且此損害係因被上訴人
      前揭詐騙行為所致。
二、上訴人上訴及追加起訴丙○○、甲○○意旨略以：
（一）上訴人已於96年8 月30日委任丁○○、甲○○見證，並於
      次日交斡旋金，且丁○○已於買賣契約成立之前，已於10
      多天前受戊○○之委任，故丁○○同時代理雙方，該2 筆
      土地於訂約時，並未移轉登記予丙○○，顯違民法第540
      條之報告義務，蓋被上訴人及追加被告2 人共3 人係一起
      至戊○○家談判及簽約，並由丁○○與戊○○談價錢，2
      份不動產買賣契約書上之戊○○簽名，係遭被上訴人訛騙
      所致，此可從2 份不同之不動產買賣契約書上戊○○簽名
      處收款之金額不同即可知，本件戊○○既僅收受177 萬元
      ，故戊○○所述被上訴人要伊簽，伊就簽等語顯屬真實。
（二）被上訴人及追加被告3 人一起去戊○○家談判及訂約，可
      見3 人自始至終即共謀詐騙上訴人，致上訴人受有損害，
      3 人倘非詐欺，即係背信，上訴人依侵權行為之法律關係
      請求被上訴人及追加被告2 人負連帶損害賠償責任。本件
      丁○○係雙方代理，同時受戊○○及上訴人委任，爰依民
      法第110 條規定請求被上訴人損害賠償。又上訴人與被上
      訴人間之委託斡旋契約書規定「委任價與賣主達成合意，
      將上訴人交付之30萬元轉為定金」，戊○○僅賣177 萬元
      ，就價金部分，雙方顯未達成合意，足見可歸責丁○○之
      事由違約，被上訴人亦違反民法第540 條之報告義務，上
      訴人對被上訴人依民法第544 條請求損害賠償。而本件斡
      旋金雖定為220 萬元，依解釋意思表示，應探求當事人真
      意，不得拘泥所用之文字，就買方而言，當係在220 萬元
      以內，但亦需與委任斡旋契約當時之賣主戊○○達成合意
      ，然有合意之部分僅係167 萬元或177 萬元，超過部分並
      無合意，顯屬不當得利而應返還之。
（三）以上訴訟標的請鈞院擇一判決上訴人勝訴，並聲明：原判
      決廢棄，被上訴人及追加被告應連帶給付上訴人53萬元，
      並自97年5 月7 日起至清償日止，按週年利率百分之5計
      算之利息，並陳明：願供擔保請准宣告假執行。
三、被上訴人丁○○及第二審追加被告丙○○略以：
（一）本件上訴人係委任被上訴人以220 萬元購買系爭土地，最
      終上訴人亦以220 萬元購得系爭土地，於上訴人並無任何
      損害，其間並無任何價差，並符合上訴人委任意旨，是上
      訴人並無任何損害。
（二）上訴人一直誤認系爭土地前後兩次買賣契約價款分別為17
      7 萬元及220 萬元，被上訴人賺取價差53萬元，實則被上
      訴人除有得到追加被告丙○○一筆土地嗣後賣得5 萬元及
      上訴人所給予之2 萬元作為仲介費外，價差之利益皆歸於
      追加被告丙○○，上訴人除賺取合理報酬外，並無任何不
      當得利可言。
（三）系爭委任斡旋契約書之委任事項為：就系爭2 筆土地與賣
      主達成合意，探究其真意及一般社會經驗，是以取得土地
      為主要目的，至於地主何人應在所不問，且被上訴人於簽
      立委任斡旋契約書後，欲與戊○○洽談該買賣事宜時，才
      發現戊○○正與丙○○簽立買賣契約，並已達成177 萬元
      ，嗣後即轉向追加被告丙○○斡旋達成合意220 萬元，且
      確將系爭2 筆土地過戶與上訴人，合於委任契約之目的，
      被上訴人並無違反任何委任項目，自不負損害賠償責任。
（四）聲明：駁回上訴人之上訴及追加之訴，如受不利判決，願
      供擔保請准宣告免為假執行。
四、第二審追加被告甲○○略以：
（一）上訴人為取得連貫土地，基於信賴關係，委任被上訴人丁○○斡旋購買系爭2 筆土地，斡旋條件係上訴人約被上訴
      人丁○○至追加被告甲○○之事務所，要求追加被告甲○○代寫斡旋契約書及保管30萬元時，追加被告甲○○方知
      上訴人之意願，所有斡旋條件皆依當事人雙方意思表示作
      成，所有斡旋過程，追加被告甲○○均未參與，除應收代
      書費外，並未收取任何報酬及費用，上訴人竟指追加被告
      甲○○共同行騙，並無理由。追加被告甲○○業已善盡職
      責，並無故意或過失不法侵害上訴人之權益或不當得利之
      情形。
（二）聲明：上訴人追加之訴駁回，如受不利判決，願供擔保請
      准宣告免為假執行。
五、本院之判斷：
（一）「受任人應將委任事務進行之狀況，報告委任人，委任關
      係終止時，應明確報告其顛末」，「受任人因處理委任事
      務有過失，或因逾越權限之行為所生之損害，對於委任人
      應負賠償之責」，民法第540 條、第544 條分別定有明文
      。次按：「因故意或過失，不法侵害他人之權利者，負損
      害賠償責任」，民法第184 條第1 項前段定有明文，而本
      條項所稱之權利，乃包括財產權在內。
（二）按：「解釋契約，固須探求當事人立約時之真意，不能拘
      泥於契約之文字，但契約文字業已表示當事人真意，無須
      別事探求者，即不得反捨契約文字而更為曲解」，最高法
      院著有17年上字第1118號判例，可資參照。上訴人主張其
      於96年8 月30日，與被上訴人訂有委任斡旋契約書，為被
      上訴人所是認，並有上訴人提出、被上訴人表示不爭執其
      形式上真實性（見原審卷第27頁）之委任斡旋契約書1 件
      附於原審卷第6 至9 頁（第60至63頁）可稽，應堪信為真
      實。該委任斡旋契約書記載：「茲因座落三義鄉○○○段
      850- 26 、850-59地號土地委任斡旋事，委任人乙○○（
      以下簡稱甲方），受任人丁○○（以下簡稱乙方）協議下
      列事項供雙方遵守：一、委託斡旋總價新台幣貳佰貳拾萬
      元正，委託價與賣主達成合意，將甲方交付乙方之新台幣
      拾萬元正轉換為定金。…六、由乙方出面與地主代訂買
      賣契約書，效力及於委任人，乙方指定登記名義人予甲方
      登記」等語，該委任斡旋契約書之名稱及內容明確使用「
      委任」2 字，且依其內容，係上訴人與被上訴人約定，由
      上訴人委託被上訴人處理購買系爭2 筆土地之事務，而被
      上訴人允為處理之契約，故為委任契約無訛。又依上開委
      任斡旋契約書之第六條記載，係由上訴人委任被上訴人，
      出面與該委任斡旋契約書訂立時之「地主」即戊○○，就
      系爭2 筆土地訂立買賣契約書，被上訴人丁○○於原審亦
      自承：其係受上訴人委託與地主戊○○斡旋等語（見原審
      卷第104 頁），故前開委任斡旋契約書之主給付義務（構
      成契約類型之義務），應為「為上訴人向戊○○購買系爭
      2 筆土地」，而非「為上訴人向戊○○以外之他人購買系
      爭2 筆土地」，此為前述委任斡旋契約書第六條之文字所
      明確約定，由於向地主以外之人購買，依通常經驗法則，
      即代表需多付出轉手所墊高之價款，故該委任斡旋契約書
      第六條之文字，無從解釋為被上訴人丁○○之受任義務係
      「向任何人購買系爭2 筆土地」，蓋因多付出價款絕非委
      任人之所願，並非上訴人之真意，故該第六條之約定文義
      已甚為明確，業已表示當事人真意，無須別事探求者，揆
      諸前揭判例，即不得反捨契約文字而更為曲解被上訴人丁○○之受任義務係「得向任何人購買系爭2 筆土地」。
（三）上訴人與被上訴人訂立上開委任斡旋契約書之翌日即96年
      8 月31日，追加被告丙○○與系爭2 筆土地之所有權人戊○○簽立不動產買賣契約書，以177 萬元購買系爭2 筆土
      地及第850 之56地號土地，此有上訴人提出、被上訴人及
      追加被告2 人承認其為真正之不動產買賣契約書影本1 件
      附於原審卷第10至13頁（第72至75頁即原證四）可稽，而
      另份以被上訴人丁○○為買受人名義之不動產買賣契約書
      （見原審卷第68至74頁即原證三），雖有戊○○之簽名，
      但戊○○於原審結證稱：伊沒有看過原證三之不動產賣賣
      契約書，伊沒有委託丙○○跟丁○○訂立買賣契約，代書
      叫伊簽名，伊就簽，伊係與丙○○簽買賣契約等語（見原
      審卷第89、91頁），並證稱：沒有把系爭2 筆土地以220
      萬元賣給丁○○等語（見上訴審卷第56頁），足認戊○○
      並無簽署原證三不動產買賣契約書之內心效果意思，被上
      訴人丁○○陳稱：原證三買賣契約是伊跟丙○○簽的，不
      知道代書為何寫賣主是戊○○（見卷第106 頁），丙○○
      先去買再轉賣給上訴人（見原審卷第41、42、128 頁）等
      語，追加被告丙○○陳稱：伊跟丁○○簽約，買賣契約書
      是代書寫的，原證三之買賣契約書，係伊跟丁○○簽的，
      伊不代理戊○○簽，並未受戊○○之委託等語（見原審卷
      第95、96頁），追加被告甲○○於原審陳稱：原證三戊○○之簽名，係伊叫戊○○簽的，賣主「丙○○代」之「代
      」字係伊簽的，戊○○的章是伊蓋的等語（見原審卷第
      100 頁），以上證據互核相符，足認丁○○係向丙○○而
      非戊○○購買系爭2 筆土地。再者，上訴人於原審主張系
      爭2 筆土地之價格為167 萬元等情（見原審卷第56、57
      頁），此始終為被上訴人所不爭執，故應以上訴人主張之
      167 萬元，為系爭2 筆土地之價值。
（四）證人即系爭2 筆土地原地主戊○○於原審隔離詢問時結證
      稱：伊係被上訴人之叔公，被上訴人之祖父係伊哥哥，伊
      不認識追加被告丙○○、甲○○，有口頭委託丁○○賣土
      地，是賣如原證四所示之第850 之26地號、第850 之59地
      號、第850 之56地號3 筆地號土地，委託被上訴人丁○○
      賣177 萬元，有寫委託書委任丁○○，但是買賣契約完成
      後就撕掉了，委託書是丁○○寫的，後來前述3 筆土地有
      賣掉，賣給追加被告丙○○，之所以賣給丙○○，是丁○○介紹的，用177 萬元賣給丙○○，價錢是伊與丁○○及
      丙○○一起談的，講好之後，馬上拿錢給伊並簽約，伊是
      跟丙○○簽買賣契約，簽契約時，被上訴人丁○○、追加
      被告甲○○均在場，出賣這3 筆土地，實際上拿到177 萬
      元，是追加被告甲○○交給伊的，交錢時被上訴人丁○○
      有在場，原證四之買賣契約係被上訴人甲○○寫的，沒有
      委託追加被告丙○○跟被上訴人丁○○訂立原證三之買賣
      契約，總共只有拿到177 萬元，第一次收到價款40萬元，
      第二次收到價款67萬元，第三次收到價款70萬元，之前有
      委託被上訴人丁○○賣前述3 筆土地，有寫委託書，第一
      次收到40萬元之後就撕掉了，買賣成立約10天前委託的，
      跟被上訴人丁○○說要賣180 萬元，講來講去就賣177 萬
      元，被上訴人丁○○、追加被告丙○○、甲○○3 人是一
      起到伊家裡講，原證三上面的簽名係伊親簽，被上訴人丁○○叫伊簽，伊就簽，有拿該3 人的錢，就簽名，不知道
      追加被告丙○○又把土地賣給別人，如果被上訴人丁○○
      騙伊說只賣177 萬元，結果被上訴人丁○○賣到200 多萬
      元，伊生氣也沒辦法，不知道被上訴人丁○○賣了200 多
      萬元，而且只有系爭2 筆土地，沒有同意被上訴人丁○○
      可以賣更高的價錢且多出來的錢就給被上訴人丁○○，不
      知道土地被轉賣等語（見原審卷第86至93、105 頁），並
      於上訴審到庭結證稱：不知為何系爭2 筆土地先賣給追加
      被告丙○○後，又賣給被上訴人丁○○，用175 萬或177
      萬元出賣的，在伊家裡簽約，有委託被上訴人丁○○賣土
      地，賣出去過1 次，就是177 萬元那次，簽約的時候，有
      被上訴人丁○○跟買的人，也有代書，被上訴人丁○○是
      跟買主還有代書一起來的，伊一開始要賣180 萬，後來是
      因為買方認為貴，開價177 萬，伊開180 萬，是簽約前幾
      十天的事，是跟被上訴人丁○○說要用180 萬出賣，是被
      上訴人丁○○帶代書來跟伊講價的時候，才變成177 萬，
      伊在簽約幾十日前都一直跟被上訴人丁○○開180 萬，一
      直到96年8 月31日用177 萬把土地賣出去時，才降成177
      萬，被上訴人丁○○帶人來講價的時候，就用這個價錢賣
      給他了，177 萬是賣前述3 筆土地，96年8 月31日用177
      萬賣3 筆土地給買主時，買主、丁○○及代書，都知道伊
      一直以來都是開180 萬賣3 筆土地，當天才降成177 萬，
      這3 筆土地賣給追加被告丙○○，伊拿到177 萬元，是代
      書拿給伊的，收到177 萬元時，追加被告即買主丙○○、
      追加被告即代書甲○○及被上訴人丁○○都在場，也都知
      情等語（見上訴審卷第54至57頁），證人翁淑芬亦於原審
      結證稱：被上訴人丁○○是遠親，但只見過兩次面，戊○○是伊公公，知道戊○○出賣第850 之26、第850 之59、
      第850 之56地號這3 筆土地，被上訴人丁○○、買主、代
      書一起到家裡來談價錢，當時有伊公公、婆婆、小孩子、
      伊在場，3 個人到伊家時，那時伊已在家，3 人中有兩個
      人先進來，另外一個隔了5 分鐘才進來，先進來的人是被
      上訴人丁○○及買主，3 人跟伊公公談買賣價金時，伊有
      在場，有聽到談的過程，是被上訴人丁○○和伊公公談價
      錢，開始是談180 萬元，講好的價錢是177 萬元，講完價
      錢之後，有簽約也有給付40萬元訂金，買主把錢放在桌子
      上，簽完約後，代書就把契約書及錢交給伊公公，公公點
      一下，簽約時，被上訴人丁○○有在場，簽完約點完訂金
      後，前述3 個人一起離開，當天談價錢的時候，買方嫌價
      錢太貴，由被上訴人丁○○跟公公談價錢等語（見原審卷
      第122 至125 頁）。
（五）以上證詞互核相符，足認被上訴人丁○○於96年8 月30日
      前，即明知戊○○願意僅以180 萬元之價款，出賣系爭2
      筆土地及第850 之56地號土地，卻刻意對上訴人隱瞞，而
      仍與上訴人簽訂以220 萬元價格向戊○○購買系爭2 筆土
      地之前述委託斡旋契約書，更於簽立該委託斡旋契約書後
      之翌日，帶領自稱不認識上訴人（見原審卷第93頁）之追
      加被告丙○○前往戊○○住處（證人翁淑芬前述證實被上
      訴人丁○○帶追加被告丙○○先到戊○○家，追加被告甲○○後到場，且證人戊○○及翁淑芬均證實係由被上訴人
      丁○○為追加被告丙○○，就前述3 筆土地與戊○○進行
      談判），為追加被告丙○○與戊○○商談以177 萬元之價
      格購買前述3 筆土地，非但未依民法第540 條之規定，將
      戊○○願意僅以177 萬元之價款，出賣系爭2 筆土地及第
      850 之56地號土地之委任事務進行狀況，報告委任人即上
      訴人，更故意不以戊○○開立之176 萬元價格，為上訴人
      向戊○○購買系爭2 筆土地，反而協助不認識且無協助義
      務之追加被告丙○○，先以177 萬元向戊○○購買前述3
      筆土地，再違背上開委託斡旋買賣契約書所約定之「向地
      主戊○○購買系爭2 筆土地」之委任義務，以及違反民法
      第536 條不得變更指示之義務，進而轉向追加被告丙○○
      購買其中系爭2 筆土地，因此被上訴人丁○○故意違背委
      任斡旋契約書之「向戊○○購買系爭2 筆土地」之委任契
      約主給付義務，以及違反民法第536 條及第544 條之從給
      付義務，致使上訴人無端多支付53萬元之價格，始取得系
      爭2 筆土地，亦屬故意逾越受任之權限（被上訴人依上開
      委任斡旋契約書，僅有權為上訴人向戊○○購買系爭2 筆
      土地，並無權為上訴人向其他人購買系爭2 筆土地，已如
      前述），致上訴人受有53萬元之損害，從而上訴人請求被
      上訴人負擔53萬元之損害賠償責任，及自97年5 月7 日起
      至清償日止按週年利率百分之5 計算之利息，係屬有據，
      應予准許，原審駁回上訴人之請求，尚有未洽，上訴人據
      以提起上訴，指摘原判決不當，求予廢棄改判，為有理由
      。又本院既判准上訴人對被上訴人所請求之給付，且上訴
      人陳明就其所提出之數請求權基礎，請本院擇一為上訴人
      有利之判決（見上訴審卷第6 頁），則上訴人其餘民法第
      110 條、契約請求權、不完全給付請求權及不當得利請求
      權之部分，即不另為准駁之諭知，併此敘明。
（六）另被上訴人丁○○無故刻意使上訴人無端多支付53萬元，
      始取得系爭2 筆土地，並無阻卻違法之事由存在，係故意
      不法侵害上訴人之53萬元財產權，益徵其應依民法第184
      條第1 項前段規定，對上訴人損害賠償53萬元及自97年5
      月7 日起至清償日止，按週年利率百分之5 計算之利息。
      又上訴人所提出之原證一即前述委託斡旋契約書（見原審
      卷第60至63頁），為追加被告甲○○所擬，此經追加被告
      於原審自承在卷（見原審卷第99頁），又對於上訴人所提
      出、被上訴人即追加被告2 人不爭執其形式上真實之原證
      三即被上訴人丁○○與丙○○間就系爭2 筆土地之不動產
      買賣契約書（見原審卷第67至71頁），雖有戊○○之簽名
      ，但戊○○於原審結證稱：伊沒有看過原證三之不動產賣
      賣契約書，伊沒有委託丙○○跟丁○○訂立買賣契約書，
      渠叫伊簽名，伊就簽，伊不認識字，有拿渠等的錢，就簽
      名，代書叫伊簽伊就簽，伊沒有讀書，渠等拿錢給伊，叫
      伊簽伊就簽，不知道渠等要轉賣等語（見原審卷第89、91
      、92、93頁），並證稱：沒有把系爭2 筆土地以220 萬元
      賣給丁○○，系爭2 筆土地只賣出去過一次，就是賣177
      萬元那次，簽約時丁○○、跟買的人在場，也有代書，96
      年8 月31日丁○○跟買主及代書一起來講價時，就用177
      萬元賣3 筆土地，不知道系爭2 筆土地有轉賣等語（見上
      訴審卷第55、56頁），被上訴人丁○○於原審陳稱：原證
      三係伊跟追加被告丙○○簽的，賣主寫戊○○是代書寫的
      ，不知道為什麼這樣寫等語（見原審卷第106 頁），而追
      加被告丙○○於原審亦陳稱：原證三之不動產買賣契約書
      ，是伊跟被上訴人丁○○簽的，伊不是代理戊○○簽的，
      戊○○亦無委託伊，原審卷第71頁之丙○○名字係伊簽的
      ，但「代」字不是伊寫的等語（見原審卷第96頁），追加
      被告更自承：原證四戊○○與追加被告丙○○間之不動產
      買賣契約書，係由伊代擬，被上訴人丁○○與追加被告到
      伊事務所說要寫原證三之不動產買賣契約書，其上「丙○○代」之名字係追加被告丙○○簽的，「代」字係伊寫的
      ，「代」字下方之戊○○章係伊蓋的，因為買賣時有時要
      申請文件，是戊○○拿給伊的，原證三戊○○有兩個印章
      ，一個是印鑑章、一個是便章，這兩個章都是戊○○交給
      伊的等語（見原審卷第98、100 、102 頁），因此追加被
      告甲○○甫於96年8 月30日為上訴人及被上訴人丁○○書
      立委任斡旋契約書，明知被上訴人依上開委任斡旋契約書
      第六條「乙方出面與地主代訂買賣契約書」之約定，應為
      上訴人向戊○○購買系爭2 筆土地，且被上訴人丁○○倘
      若故意違背委任斡旋契約書「向戊○○購買系爭2 筆土地
      」之委任契約主給付義務，而協助追加被告丙○○先買前
      述3 筆土地，系爭2 筆土地勢將因多轉手追加被告丙○○
      一人，而墊高價格，將致使上訴人無端多支付53萬元之價
      格始取得系爭2 筆土地而受有53萬元之財產權損害，仍故
      意幫助被上訴人丁○○進行上述侵害上訴人財產權之侵權
      行為，亦即於4 日後，為被上訴人丁○○製作原證三之不
      動產買賣契約書，並在被上訴人丁○○及戊○○並不知情
      、且戊○○亦無任何委任、授權或同意之情形下，自行書
      寫前述原證三之「代」字，製作以戊○○為出賣人名義之
      原證三不動產買賣契約書，又未經戊○○之任何委任、授
      權或同意，擅自於該不動產買賣契約書上，蓋用戊○○之
      印章，意圖達成前述委任斡旋契約書第六條「由乙方出面
      與地主代訂買賣契約書」之形式，用以幫助被上訴人丁○○之前述侵權行為，而共同使上訴人需無端多支付53萬元
      之費用，始能取得系爭2 筆土地，致受有53萬元之財產權
      損害；職故，追加被告甲○○對於被上訴人丁○○前述侵
      害上訴人財產權之侵權行為，主觀上明知並有意幫助其發
      生，而具有幫助之故意，客觀上則幫助製作原證三、原證
      四之不動產買賣契約書，以墊高上訴人取得系爭2 筆土地
      之代價，且無任何阻卻違法事由，依民法第185 條第2 項
      規定，自應視為共同侵權行為人，從而上訴人請求其與被
      上訴人連帶負擔53萬元之損害賠償責任，及被上訴人自97
      年5 月7 日起，追加被告甲○○自97年10月27日起，均至
      清償日止按週年利率百分之5 計算之利息，係屬有據，應
      予准許，爰判決如主文第2 項所示。至上訴人請求追加被
      告甲○○應自97年5 月7 日起計算利息之部分，因追加被
      告甲○○遲至97年10月26日始收受追加起訴及上訴狀，應
      僅自97年10月26日起，始負遲延責任，上訴人超出前述准
      許部分之主張，並無理由，應予駁回，又上訴人、被上訴
      人及追加被告甲○○雖均陳明願供擔保請准宣告假執行或
      免為假執行，惟本案係不得上訴第三審之案件，一經本院
      判決，即告確定，是自無宣告假執行及免假執行之必要，
      應併陳明。
（七）另追加被告丙○○之部分，並無任何積極證據可證其有侵
      害上訴人財產權之主觀意圖，是上訴人依共同侵權行為之
      法律關係請求追加被告丙○○負連帶損害賠償責任，並無
      理由，且追加被告丙○○並非前述委任斡旋契約書之當事
      人，自無委任契約主給付義務、從給付義務或附隨義務之
      違反、雙方代理及不當得利等問題，故上訴人以其他請求
      權對追加被告丙○○之主張，並無理由，應予駁回，其假
      執行之聲請失所附麗，應併予駁回。
六、本件事證已臻明確，兩造其餘攻擊防禦方法及舉證，經核均
    與判決結果不生影響，爰不另一一論述，併此敘明。
七、據上論結，本件上訴為有理由，上訴人追加之訴為一部有理
    由、一部無理由，依民事訴訟法第436 條之1 第3 項、第
    450 條、第463 條、第78條、第79條、第85條第2 項，判決
    如主文。
中    華    民    國    98    年    6     月    17    日
                  民事庭審判長法  官  詹駿鴻
                              法  官  邱光吾
                              法  官  伍偉華
以上正本係照原本作成。
本判決不得上訴。
                              書記官  黎東成
中    華    民    國    98    年    6     月    17    日


司法院資訊處製作；財團法人民間司法改革基金會備份。
